臺灣彰化地方法院民事判決　94年度訴字第334號
　　原　　　告　鄭陳月娥即方利.
　　訴訟代理人　胡昇寶律師
　　被　　　告　明光電鍍股份有限公司
　　法定代理人　甲○○○
　　訴訟代理人　涂朝興律師
上列當事人間請求履行和解契約事件，本院於民國94年6月21日
言詞辯論終結，判決如下：
    主      文
原告之訴及假執行之聲請均駁回。
訴訟費用由原告負擔。
    事  實
甲、原告方面：
一、聲明：求為判決被告應給付原告新台幣（下同）六十一萬七
    千三百七十五元及自起訴狀繕本送達翌日起至清償日止，按
    年息百分之五計算之利息，並願供擔保請准為假執行之宣告
    。
二、陳述：
（一）本件被告自民國九十一年六月份起至九月份止，共向原告
      訂購二百四十九萬零八百七十六元之電鍍藥水，原告並已
      全數給付。詎被告尚有一百八十一萬四千七百元的貨款尚
      未給付，嗣經原告催討，兩造乃於九十一年九月十八日達
      成和解契約。因被告未依和解完全履行，原告前依給付貨
      款之法律關係起訴請求，經台灣高等法院台中分院以九十
      三年度上易字第四四二號事件審理結果，認兩造已成立和
      解為由駁回確定。
（二）茲有爭議者，係兩造於九十一年九月十八日達成和解契約
      之內容為何？原告主張和解契約之內容為被告除給付七十
      二萬五千元之貨款，尚須退還價值八十七萬九千零七十五
      元之貨品。而被告主張和解契約之內容為被告除給付七十
      二萬五千元之現款，僅須再退還二十六萬五千五百元之貨
      品，兩造間即無債權債務關係。然查被告積欠原告之貨款
      為一百八十一萬四千七百元，扣除已給付之現款七十二萬
      五千元，及實際已退還值二十六萬一千七百元之貨品，尚
      積欠原告八十二萬八千元。若依原告之主張，原告尚損失
      二十一萬零六百二十五元。而若依被告之主張，則原告之
      損失即高達八十二萬八千元。衡諸常理，從事商業交易行
      為，倘遇對方無力償還所積欠之貨款，如對方已倒閉，則
      收受五折之貨款，尚屬事理之常。惟對方倘繼續經營，僅
      因暫無現款，債權人絕無接受損失近半之條件。本件被告
      仍在繼續經營事業，積欠原告一百八十一萬四千七百元之
      貨款時，推詞現款不足，要求以貨抵債，原告基於「少賠
      即是賺」之心理，方應允吸收二十一萬零六百二十五元之
      損失。此外，復無其他因素，原告豈有如被告所言，願擔
      負八十二萬八千元之損失？此實不合常理。
（三）被告於兩造第一次協商時，要求原告依照慣例，即不論進
      貨成本，概依其銷貨收入百分之二十五計算貨款，經被告
      自行計算，只願再給付原告四十萬五千二百零一元。足見
      此時被告對於積欠原告之貨款，已有推托之意。其後，被
      告復托詞原告所出售之藥品有瑕疵，欲免除給付貨款之責
      。惟其自前次訴訟迄今，並無法提出任何原告出賣予被告
      之貨品，有何瑕疵之證明。且若原告出售之貨品有瑕疵，
      則原告於九十一年六月份即出售予被告，被告何又繼續於
      七月、八月、九月份仍向原告訂購貨品？此亦不合常理。
      足認原告所出售之貨品，並無任何瑕疵可言。
（四）綜上所述，本件兩造於九十一年九月十八日已達成如原告
      主張之協議，此協議內容亦經證人鄭維倫（即鄭富連）到
      庭詳述協商之經過與結論屬實，堪認為真實。被告即應依
      約履行，殆無疑義。因被告稱應退還之貨品已滅失，為此
      提起本件訴訟請求給付該貨品之價額。
三、證據：提出出貨單、計算表、估價單、日報表、本院九十二
    年度訴字第二七九號、台灣高等法院台中分院九十三年度上
    易字第四四二號民事判決等件為證，並聲請傳訊證人鄭維倫
    、陳旻欣、王鴻榮。
乙、被告方面：
一、聲明：求為判決如主文所示。
二、陳述：
（一）原告主張「雙方乃達成被告再給付原告七十二萬五千元，
      及退還價值八十九萬餘元之物品」云云，核與事實不合。
（二）兩造和解內容係由被告給付七十二萬五千元及退還值二十
      六萬五千五百元之貨品，以解決兩造之債權債務，並無所
      謂原告主張之八十九萬餘元之物品，其情不獨有證人蔡昌
      展，劉仁宏及張道潭在鈞院九十二年度訴字第二七九號及
      台灣高等法院台中分院九十三年度上易字第四四二號給付
      貨款事件中證述明確，上開台灣高等法院台中分院之判決
      就此亦論證綦詳，原告請求實無依據。
（三）而證人鄭維倫之證詞無非以：被告於兩造和解時提出之退
      貨單據除七十二萬五千元之貨款外，尚允諾退貨百萬元，
      並要求簽訂書面，其間彼因考慮被告是否履行退貨尚未可
      知，故未為同意，因而依日報表之數額請求賠償。惟證人
      鄭維倫及原告前此皆不曾否認二十六萬五千五百元方利行
      庫存表一事，所爭執者為有無其他貴金屬部分之退貨，其
      態度與說詞之轉變，尚難令人認同。且被告果真有此承諾
      ，其退貨單據何在？證人鄭維倫為確保得以依約退貨，大
      可附加條件解決，並且可就退貨內容予以存證，何以捨此
      不為，而未立書面。證人鄭維倫之說法，未免有違常情。
      況依其所言，方利行庫存表上之物品已退還，並收受七十
      二萬五千元，惟原告九十一年十月十六日存證信函隻字未
      提本件系爭之事，足見其證言不實。
（四）矧依原告所言，係被告反悔拒絕退貨，果真如此，既已拒
      絕，而有心反悔，不論現場情形如何，又豈會任原告進行
      清查？其說詞未免有違常情。反之，和解之始末及內容，
      證人蔡昌展，劉仁宏及張道潭在兩造前案訴訟已證述綦詳
      ，其中關於和解書之訂立部分，張道潭並稱：本來要寫和
      解書，鄭富連先生即稱大家都是朋友講好就算了，都是信
      用，就不用另外寫和解書等語，原告不簽，卻反爾主張，
      其誰能信？
（五）實者，兩造之說詞孰為可信，台灣高等法院台中分院九十
      三年度上易字第四四二號民事確定判決第五頁末九行、第
      六頁前六行，已予以認定，雖非該訴訟之訴訟標的，不屬
      既判力之範圍，惟正因如此，才稱爭點效力，而非既判力
      。事實上，關於已和解之法律關係不得按原有關係請求之
      爭論，係前案台灣高等法院台中分院審理後期之爭點，關
      於兩造有無和解，其內容如何，皆為兩造之爭執及法院審
      理之重心所在，其認定自有一定之拘束力。
三、證據：提出和解退回之貨品庫存表、筆錄、日報表及存證信
    函等件為證。
丙、本院依職權調閱本院九十二年度訴字第二七九號、台灣高等
    法院台中分院九十三年度上易字第四四二號民事事件全卷。
    理  由
一、原告主張被告自九十一年六月份起至同年九月份止，向原告
    訂購二百四十九萬八百七十六元之電鍍藥水，原告已全數給
    付，惟被告積欠一百八十一萬四千七百元貨款尚未給付，兩
    造乃於九十一年九月十八日達成和解，被告除依和解給付七
    十二萬五千元，及退還值二十六萬一千七百元之貨品外，尚
    有值六十一萬七千三百七十五元之貨品未退還，因被告稱應
    退還之貨品已滅失，為此依和解之法律關係提起本件訴訟請
    求該貨品之價額及其法定遲延利息；被告則以兩造成立和解
    之內容為被告給付七十二萬五千元及退還值二十六萬五千五
    百元之貨品，而被告已依約履行完畢，原告之請求為無理由
    等語置辯。
二、關於被告所辯兩造有無和解，其內容如何，為兩造在台灣高
    等法院台中分院九十三年度上易字第四四二號給付貨款事件
    之爭執及法院審理之重心所在，該民事確定判決第五頁末九
    行、第六頁前六行，業已認定，依爭點效，其認定自有一定
    之拘束力等語。按民事訴訟法第四百條第一項規定確定判決
    之既判力，惟於判決主文所判斷之訴訟標的，始可發生。若
    訴訟標的以外之事項，縱令與為訴訟標的之法律關係有影響
    ，因而於判決理由中對之有所判斷，除同條第二項所定情形
    外，尚不能因該判決已經確定而認此項判斷有既判力。最高
    法院九十一年度台上字第二五四三號判決可資參照。經查原
    告前案請求被告給付貨款事件，經台灣高等法院台中分院九
    十三年度上易字第四四二號審理結果係以，按和解有使當事
    人所拋棄之權利消滅及使當事人取得和解契約所訂明權利之
    效力。民法第七百三十七條定有明文。故和解內容，倘以他
    種法律關係或給付方法代替原有法律關係者，則以和解契約
    創新法律關係，故債務人如不履行和解契約，債權人應依和
    解創設之新法律關係及內容請求履行，不得再依原有法律關
    係請求。本件兩造既已成立和解以解決兩造間貨款及貨品瑕
    疵糾紛，則上訴人（即本件原告）僅能依和解條件請求給付
    七十二萬五千元金額及退還約定之貨品。本件被上訴人（即
    本件被告）明光公司已依和解契約給付七十二萬五千元之票
    據並經上訴人提示，為兩造所自認在卷，苟所約定退貨條件
    未完全履行，上訴人亦僅能依和解契約請求給付約定之貨品
    ，則其於原審訴請給付和解前之貨款，顯於法無據為由，駁
    回原告給付貨款之訴，而就兩造成立和解之內容及被告已否
    依該和解完全履行均未予認定，此觀該確定判決所載「苟所
    約定退貨條件未完全履行，上訴人亦僅能依和解契約請求給
    付約定之貨品」亦明，被告此部分所辯，尚無足採，原告提
    起本件訴訟，於法自無不合，合先明。
三、本件經兩造整理並簡化爭點為：
（一）不爭執部分：
  １兩造於九十一年九月十八日就被告積欠原告之貨款一百八十
  　一萬四千七百元成立和解。
　２被告已給付七十二萬五千元，並已實際退還就被告主張和解
　  應退還之貨品
（二）爭執部分：兩造於九十一年九月十八日成立和解之內容為
      何。
　１原告主張和解之內容為：被告給付七十二萬五千元，並退還
    八十七萬九千零七十五元之貨品。
　２被告則認和解之內容為：被告給付七十二萬五千元，並退還
    二十六萬五千五百元之貨品。
四、兩造不爭執部分，並據原告提出貨單及本院九十二年度訴字
    第二七九號、台灣高等法院台中分院九十三年度上易字第四
    四二號民事判決等件為證，並經調閱前揭民事全卷屬實，應
　　認原告此部分主張為真實。
五、關於兩造成立和解之內容，原告主張被告應給付七十二萬五
    千元，並退還八十七萬九千零七十五元之貨品，被告則認給
　　付原告七十二萬五千元，並退還二十六萬五千五百元之貨品
    ，雙方各執一詞。按請求履行債務之訴，除被告自認原告所
    主張債權發生原因之事實外，應先由原告就其主張此項事實
    ，負舉證之責任，必須證明其為真實後，被告於其抗辯事實
    ，始應負證明之責任，此為舉證責任分擔之原則。又主張法
    律關係存在之當事人，須就該法律關係發生所須具備之特別
    要件，負舉證之責任。而此特別要件之具備，苟能證明間接
    事實並據此推認要件事實雖無不可，並不以直接證明者為限
    ，惟此經證明之間接事實與要件事實間，須依經驗法則足以
    推認其因果關係存在者，始克當之。倘負舉證責任之一方所
    證明之間接事實，尚不足以推認要件事實，縱不負舉證責任
    之一方就其主張之事實不能證明或陳述不明、或其舉證猶有
    疵累，仍難認負舉證責任之一方已盡其舉證責任，自不得為
    其有利之認定。有最高法院四十三年台上字第三七七號判例
    及九十一年度台上字第一六一三號判決可參。
六、兩造就系爭和解並未簽訂書面，原告主張之和解內容無非以
    日報表及證人鄭維倫、陳旻欣為證，惟查其情，已為被告否
    認，而日報表係原告職員陳旻欣自行製作，並據證人鄭維倫
    證明屬實，既未經被告確認，要難遽予採信。又原告就系爭
    和解是否成立，前案九十二年度訴字第二七九號給付貨款事
    件，在本院審理時，於九十二年五月十四日、九十三年三月
    二十二日及台灣高等法院台中分院九十三年度上易字第四四
    二號事件於九十四年一月四日期日均否認授權鄭富連與被告
    商談和解，惟在台灣高等法院台中分院前揭事件於九十三年
    十二月二十八日期日，則主張其所謂之和解方案，事後有得
    到上訴人（即本件原告）鄭陳月娥之同意，於九十四年一月
    四日期日復主張兩造成立和解等語，原告前後主張不一，其
    誠信已堪置疑。復查原告在台灣高等法院台中分院前揭事件
    ，於九十四年一月四日期日主張，兩造成立和解，其內容為
    對方給付七十二萬五千元及退還值一百多萬元的貨等語，核
    與本件主張和解為被告除給付七十二萬五千元之貨款外，尚
    須退還價值八十七萬九千零七十五元之貨品有異，亦與證人
    鄭維倫及陳旻欣在前案本院審理時於九十二年九月八日期日
    所證，被告還要退還值一百萬元之貨等語不相符合，益證原
    告之主張洵屬無據。
七、復查證人鄭維倫於九十四年六月七日固到庭證稱，九十一年
    九月十七、十八日協調時，對方請蔡昌展到場，但他到場十
    多分鐘就走了，其間都是我跟黃文廷在談，有結果就是說除
    了被告給付七十二萬五千元外，還願意退一百萬元價值的貨
    品，包括貴金屬及電鍍藥水，因我未看到東西，所以未簽和
    解書，當時還有陳旻欣，對方還有張道潭，當時有談到退的
    貨品包括前案卷（即本院九十二年度訴字第二七九號）七十
    六頁的庫存表裡面的貨品，但不是該庫存表，另外有一張更
    多庫存品的表，但他不給我，我也沒有那張表等語；證人陳
    旻欣在前案九十二年度訴字第二七九號給付貨款事件於九十
    二年九月八日亦證稱，協調當時伊全程在場，證人蔡昌展沒
    有全程在楊，他對協調過程不是很瞭解，證人蔡昌展是於八
    點先離去，直至十一點才又到場，協調過程中伊確實有聽聞
    被告還要返還價值約一百萬元之存貨，第二天我們要去搬貨
    品時，鎳板及銅板、皇冠鎳、銅粉等貴金屬物品還在被告公
    司，可是被告不讓我們搬回來等語，惟查證人鄭維倫為原告
    之子，陳旻欣為原告之職員，且均為本件參與和解之人，所
    證難免偏頗，而被告自前案迄至本件訴訟除承認前案卷（即
    本院九十二年度訴字第二七九號）七十六頁的庫存表外，始
    終否認有原告主張之貴金屬存在，並表示該貴金屬係九十一
    年六、七月間以現金買賣，貨款已經給付，於和解時並已使
    用完畢，既無爭執，殊無列入和解條件之理由，參以原告對
    被告仍繼續營運之事實，亦無爭執，此外，原告復未就證人
    鄭維倫所謂「另外有一張更多庫存品的表」，及應退還「值
    一百萬元之貨」存在之事實舉證以實其說，均尚難為原告有
    利之認定。
八、至於被告主張之和解內容，業經證人張道潭及蔡昌展分別於
    前案即本院九十二年度訴字第二七九號及台灣高等法院台中
    分院九十三年度上易字第四四二號事件中到庭證述明確，證
    人張道潭在前案本院九十二年度訴字第二七九號事件於九十
    二年五月十四日並具結證稱，當初原告給被告之藥水，尚未
    製作前已壞很多，且製作出來的，客戶反應也是壞很多，原
    告公司（應係被告之誤）要伊去解決，當時全部的貨款共一
    百七十萬多元，壞的藥水共四十五萬多元，存貨是二十六萬
    多元，將總價減不良品及存貨後餘一百萬元，所以原告要談
    收一百萬元，之後被告公司損失很多，不願出這一百萬元，
    提出六十五萬元，最後以七十二萬五千元達成和解，本來要
    寫和解書，鄭富連先生即稱大家都是朋友講好就算，都是信
    用，就不用寫和解書，之後還請吃東西，並當場說所有的問
    題都解決等語無訛，證人張道潭原在被告公司擔任經理，因
    本件糾紛被解聘，已據其陳明，所證若非真實，殊無到庭具
    結為被告有利之陳述。而原告亦不否認證人蔡昌展當時曾在
    場參與和解，其於協談和解期間雖曾離開，惟嗣後返回，雙
    方始達成和解等情，亦據證人蔡昌展在前揭台灣高等法院台
    中分院九十三年度上易字第四四二號事件於九十四年一月四
    日結證明確。參以證人蔡昌展與兩造並無利害關係，且簽名
    具結，並保證據實陳述，決無匿、飾、增、減，否則願受偽
    證刑責，亦有證人結文在前揭卷可稽，所證應較客觀可信。
九、原告雖又主張若依被告主張之和解內容，原告損失達八十二
    萬八千元，且被告迄未提出原告貨品有瑕疵之證明云云，惟
    按稱和解者，謂當事人約定，互相讓步，以終止爭執或防止
    爭執發生之契約，又和解有使當事人所拋棄之權利消滅及使
    當事人取得和解契約所訂明權利之效力，民法第七百三十六
    條、第七百三十七條分別定有明文。兩造當事人既就貨款及
    瑕疵合法成立和解，已如上述，即均應受該契約之拘束，不
    得再就和解前之法律關係再行主張。且依原告在本件和解後
    ，於九十一年十月十六日寄送被告之存證信函觀之，係就被
    告來函所提藥品「粉霧鎳、水霧鎳、鉻添加劑」，其中水霧
    鎳部分原告於六月十八日之供貨，因不如被告預期，已回收
    並扣除該款項，其他貨品反應良好，被告之電鍍產品若出現
    瑕疵與原告無關等情，而未提及被告未完全履行和解之情形
    ，亦有該存證信函可稽。益證原告此部分主張要屬無據。
十、從而，原告依和解契約之法律關係，提起本件訴訟請求被告
    給付六十一萬七千三百七十五元及自起訴狀繕本送達翌日起
    至清償日止，按年息百分之五計算之遲延利息，即有未合，
    應予駁回。其假執行之聲請亦失所依附，併予駁回。
十一、本件事證已臻明確，兩造其餘攻擊、防禦方法均於判決結
      果不生影響，爰不予審究。
十二、本件原告之訴為無理由，並依民事訴訟法第七十八條，判
      決如主文。
中　　華　　民　　國　　九十四　年　七　月　　　五　　日
                  民事第一庭法　官　羅培昌
以上正本係照原本作成。
如對判決上訴，應於判決送達後20日內向本院提出上訴狀。
中　　華　　民　　國　　九十四　年　七　月　　　五　　日
                            書記官  沈淑媛
